臺灣高等法院臺中分院民事判決　九十三年度上更(一)字第八號
　　　上　訴　人　丙○○
　　　上　訴　人　乙○○
　　　法定代理人　甲○○
右當事人間請求清償借款事件，上訴人對於中華民國八十九年十一月十七日臺灣彰化
地方法院八十九年度訴字第二七一號第一審判決提起上訴，經最高法院發回更審，本
院於九十三年六月十六日言詞辯論終結，判決如左：
      主　　　文
原判決廢棄。
被上訴人在第一審之訴及假執行之聲請均駁回。
第一、二審及發回前第三審訴訟費用由被上訴人負擔。
      事實及理由
一、本件被上訴人起訴主張：上訴人丙○○邀同上訴人乙○○為連帶保證人，於民國
    （下同）八十一年一月七日向被上訴人借款新台幣（下同）二百四十萬元，約定
    借款期限至九十六年一月七日止，自八十一年二月七日起，以每月為一期，分一
    百八十期於當月七日平均攤還本息，利息自借款日起按被上訴人基本放款利率加
    百分之一．三八，自借款日起屆滿十二個月翌日起改按基本放款利率加百分之二
    計算，如有一期未按時繳納本息時，即喪失期限利益，應即全部償還，另逾期在
    六個月內者，按該利率之一成加付違約金，超過六個月部分，按該利率之二成加
　　付違約金。詎上訴人自八十四年四月十六日起即未依約繳納本息，尚欠二百一十
　　四萬六千九百五十二元及自八十四年三月十六日起之利息，暨自八十四年四月十
　　七日起之違約金，迭經催討，迄未清償。爰依消費借貸及連帶保證之法律關係，
　　求為命上訴人連帶給付二百十四萬六千九百五十二元及自八十四年三月十六日起
　　至清償日止，按年息百分之十計付之利息，暨自八十四年四月十七日起至清償日
　　止，其逾期在六個月以內者，按上開利率一成，逾期超過六個月以上者，按上開
　　利率二成計付之違約金暨以供擔保為條件之假執行宣告之判決。經原審為被上訴
　　人全部勝訴判決，上訴人提起上訴，上訴人答辯聲明為：上訴駁回。
二、上訴人則以：伊等於八十一年間向訴外人廣川公司購買坐落彰化縣員林鎮○○路
    五○○號黃金帝國商業大樓三樓，編號三一、三二之建物及持分土地，而向被上
    訴人辦理貸款，並同時提供前開不動產向被上訴人設定抵押擔保，然屆交屋時，
    因發現建物有許多瑕疵，經與廣川公司協調，於八十一年三月九日簽立協議書，
    由廣川建設公司總經理柯吳玉霞買回上述不動產，並交換對方在台中興建之房子
    ，旋於當場打電話予被上訴人彰化分行主管及行員，告知債務由柯吳玉霞承擔之
    事，同年三月二十五日上訴人與柯吳玉霞簽訂買賣契約書，約定系爭貸款債務，
    應由柯吳玉霞或廣川公司承擔。同年三月二十七日上訴人親至被上訴人彰化分行
    請其辦理債務人名義變更，並徵得被上訴人同意，其行員黃素秋在放款資料表上
    計算明細表，記載如協議書所約定：「客戶只負責四十二天利息」等語。詎上訴
    人事後發現存摺內於八十二年十二月十六日遭扣二萬五千九百六十九元為放款本
    息，經向被上訴人之職員張碧嬌查詢，張員承認係電腦作業錯誤，會將款項補還
    ，並於八十三年一月二十一日補還，益見上訴人已非債務人甚明。本件貸款本息
    部份，上訴人僅繳納二次即八十一年二月七日、八十一年三月七日，自此之後即
    八十一年四月至八十四年三月止，均係由被上訴人向本件借款之承擔人柯吳玉霞
    催討繳納，被上訴人確已同意系爭借款債務由柯吳玉霞或廣川公司承擔；且被上
    訴人未依約將系爭借款匯入廣川公司一二七八二號帳戶等語資為抗辯，原審判決
    如前所述，上訴人上訴聲明為：(一)原判決廢棄；(二)被上訴人在第一審之訴及假執
    行之聲請均駁回。
三、被上訴人主張：上訴人丙○○邀同上訴人乙○○為連帶保證人，於八十一年一月
    七日向被上訴人借款二百四十萬元，約定借款期限至九十六年一月七日止，自八
    十一年二月七日起，以每月為一期，分一百八十期於當月七日平均攤還本息，利
    息自借款日起按被上訴人基本放款利率加百分之一．三八。自借款日起屆滿十二
    個月翌日起改按基本放款利率加百分之二計算，如有一期未按時繳納本息時，即
    喪失期限利益，應即全部償還，另逾期在六個月內者，按該利率之一成加付違約
    金，超過六個月部分，按該利率之二成加付違約金。詎上訴人自八十四年四月十
    六日起即未依約繳納本息，尚有二百一十四萬六千九百五十二元及自八十四年三
    月十六日起之利息，暨自八十四年四月十七日起之違約金未獲清償之事實，業據
    其提出借據為證，復為上訴人所不爭執，自堪信被上訴人上開主張為真正。雖上
    訴人辯稱：被上訴人未依約將借款匯入廣川公司一二七八二號帳戶，於法不合云
    云。惟依據兩造所立之前開借據約定事項第六條記載：「借款人因實際需要，無
    條件委託貴行將借款向貴行所借得之款項悉數撥入彰化銀行彰化分行○一存款第
    一二七八二號戶名廣川建設事業有限公司帳戶內，．．．．」而被上訴人已依約
    將系爭借款撥入廣川公司第一二七八二號帳戶，並由該公司於同日清償對被上訴
    人之債務，有被上訴人所提出之放款收入傳票二紙可證。況上訴人亦自承系爭借
    貸曾由被上訴人自上訴人丙○○之0000000000號帳戶中扣款兩期，嗣
　　由上訴人與訴外人柯吳玉霞約定由柯吳玉霞或廣川公司承擔等語，足見被上訴人
　　已依約交付系爭借款，兩造之借貸契約已生效力，否則上訴人當無清償二期本息
　　之舉措，上訴人前述所辯，尚非可取。
四、另上訴人抗辯：已將買賣房屋由廣川公司柯吳玉霞購回，並約定系爭借款債務由
    訴外人柯吳玉霞或廣川建設有限公司（以下簡稱廣川公司）承擔本件債務，被廣
    川公司承擔，已通知被上訴人，並得其同意等語。已據其提出不動產買賣契約書
    、證明書等為證；被上訴人固不爭執真正，然否認系爭借款債務同意由訴外人柯
    吳玉霞或廣廣川公司承擔本件債務；經查：
  (一)按第三人與債務人約明承擔其債務者，於通知債權人經其同意者，其債務即移轉
    於該第三人，而債權人於受通知後逕向該承擔之第三人請求清償者，即應認為已
    有同意，最高法院分別著有十八年上字第六一號判例、八十一年度台上字第四三
    四號判決及八十六年台上字第七一○號判決足資參照。又第三人承認債務並非要
    式行為，祇須得有債權人之同意，其契約即已成立，雖未訂立書據，亦不得謂為
    無效，最高法院二十年上字第四八九號判例明揭斯旨。是法律就債務承擔行為，
    既非規定為要式行為，亦即祇須得有債權人之同意，其契約即已成立，從而債權
    人之同意，以意思表示為之即可，不論係明示或默示均發生承認之效力。
  (二)本件借款本息部分，上訴人僅繳納八十一年二月七日及八十一年三月七日二次，
    自八十一年四月至八十四年三月止，均係由柯吳玉霞以其一己、廣川公司或其他
    第三人名義匯入鉅額款項，再由被上訴人按當初廣川公司所買回房屋之貸款人部
    分去分配扣款；嗣後柯吳玉霞或廣川公司未如期繳款時，被上訴人亦向柯吳玉霞
    所屬之廣川公司催討等情，非由上訴人繳納，經證人柯吳玉霞（嗣後改名為吳貞
    樺）所證稱：「我們用總額弄進去，由彰銀自己算，我們繳一年多都很正常，彰
    銀有向公司催過錢。」（見本院九十年度上字第一六一號清償借款卷第一百七十
    一頁）等語結證屬實，其所述復與轉帳收入傳票及放款收入傳票所載相符，亦有
    彰化銀行八十九年九月五日彰彰字第二五四二號函及附件附原審卷足稽（見原審
    卷二三四頁至二六七頁），其中如八十一年五月之本件貸款應繳本息二萬五千七
    百二十四元，係由廣川公司簽發一百一十萬九千九百三十二元之取款憑條中支付
    ；八十一年六月本件貸款應付之本息二萬五千五百一十三元，亦由廣川公司簽發
    之一百九十六萬五千六百四十元之取款憑條中支付；八十一年八月本件貸款應付
    之本息二萬五千五百六十五元，則由廣川公司簽發之一百五十一萬元之取款憑條
    中支付；八十三年七月應繳付之本息二萬六千二百九十六元，亦由廣威建設有限
    公司所電匯進入廣川公司之三百八十三萬八千二百七十一元中支付；證人柯吳玉
    霞及廣川公司既未每次告知繳付目的及如何分配，苟被上訴人不知廣川公司已為
    本件貸款已有債務承擔之事實且已為同意，當不致將廣川公司帳戶內之鉅額金錢
    在未經廣川公司指定用途及帳號下用以支付上訴人名下應繳納之本件貸款本息。
    且被上訴人受債務承擔之通知後，既曾向承擔之第三者催討，行使債權，復自行
    計算、分配及收取原債務人應繳納之本息，依前揭說明，被上訴人同意第三人即
    廣川公司債務承擔之意甚明。至證人即被上訴人之職員林碧珍、洪碧鴻證述不記
    得轉帳情形，也沒有單據或書面云云，均係迴護之詞，亦不能為有利被上訴人之
　　證明。又被上訴人雖辯稱，自八十一年三月起至八十四年三月止，系爭貸款應繳
　　付本息，均由第三人清償而非債務承擔云云，然柯吳玉霞及上訴人既已將擔保物
　　不動產由廣川公司以柯吳玉霞名義買回及渠等約定債務承擔契約之事由告知被上
　　訴人，被上訴人所辯即非可取。
  (三)嗣上訴人丙○○發現其設在被上訴人彰化銀行活期儲蓄存款第一九○九一之七號
    帳戶內，於八十二年十二月十六日，距廣川公司開始以公司名義匯款至被上訴人
    帳戶已達一年又八月之久，由被上訴人扣繳系爭貸款本息二萬五千九百六十九元
    ，即向被上訴人查詢，被上訴人職員張碧嬌承認係電腦作業錯誤所致，允諾將款
    項補回，事後果其在同年月二十一日將所扣之款項補回等情，亦據上訴人其提出
    所述相符之存摺影本可稽，並為被上訴人所不爭執。再參以，被上訴人之職員黃
    素秋曾於上訴人丙○○名下之放款帳戶資料表上記載：「1/26-3/8利息由客戶負
    擔42天」「客戶共繳51,182」 「2,400,000×9.73%÷360×42=27244客戶應負擔
    」「0000 0-00000=23938公司退給客戶」，有該帳戶資料表附卷足稽（見原審卷
    一○七頁）；其上甚蓋有被上訴人彰化分行條戳，以示為該分行所記，而證人黃
    素秋復證稱，伊係本件貸款之承辦人，前述放款帳戶上之記載係伊計算，但伊未
    報告主管等語（見本院前審卷第四十七頁及原審卷第五十四頁）。就此與上述借
    款利息由柯吳玉霞以其一己、廣川公司或其他第三人名義匯入鉅額款項等情相互
    印證以觀，可證被上訴人就系爭債務由柯吳玉霞承擔之事實已受通知，否則證人
    黃素秋既為系爭借款之承辦人，如未受告知關於系爭借貸債務由柯吳玉霞承擔之
    事實，當不致於為前述之計算，並記載於八十一年三月二十七日之放款帳戶資料
    表上，足證系爭債務承擔額已得被上訴人之承認，否則當無將已收繳之款項再予
    退回客戶即上訴人，而收受訴外人所匯入款項之理。雖證人黃素秋證稱「係客戶
    不會計算，應客戶要求而方便其計算。」「．．．他（指上訴人丙○○）應該沒
　　有告訴我債務要由廣川承擔，否則我會告訴他要以正常手續來辦。」云云，但苟
　　確係如此，何必於其上蓋有被上訴人彰化分行條戳，並表明退還給客戶數額？且
　　證人黃素秋係被上訴人之職員，其前述推測之證詞，乃迴護被上訴人之詞，要不
　　足取。而證人黃素秋既為系爭借款承辦人，自得代表被上訴人受領債務承擔之通
　　知，至於其是否報告其主管，並不影響被上訴人受告知之情事。雖被上訴人辯稱
　　，八十三年一月二十一日因由廣川公司電匯進入該筆金額，並非被上訴人內部錯
　　帳更正而自行補回云云，然查證人洪碧鴻為被上訴人之職員，張碧嬌為其於原審
　　之訴訟代理人，所稱本有偏頗之虞，不足取信，且本件貸款本息自八十一年四月
　　至八十四年三月間一年多均由柯吳玉霞或廣川公司等訴外人以鉅額取款條、電匯
　　方式繳納，已為柯吳玉霞於另案證述明確，復有取款憑條、電匯單等附卷足稽，
　　則讓八十二年十二月十六日扣自上訴人彭秀梅帳戶之二萬五千九百六十九元，嗣
　　再退回，當非繳納本件貸款本息之用，被上訴人復未提出八十三年十二月二十一
　　日之電匯單據以實其說，自不足取。
　(四)證人陳肯哲固於原審證稱：丙○○要求辦理債務人名義變更，因新借款人債信不
　　好，故未同意變更云云（見原審卷二二二頁），惟就債務承擔，並非要式行為，
　　祇須得有債權人之同意，其契約即已成立，而債權人之同意，以意思表示為之即
　　可，不論明示或默示均發生承認之效力；雖上訴人稱因吳貞樺債信不良，致其申
　　請變更債務人沒有通過乙節，並提出八十四年一月二十六日所填製編號一二七八
　　一號之彰化商業銀行顧客信用調查表一件；惟查，系爭借款之債務承擔契約，於
　　債權人承認之後即對債權人發效力，要不因債權人嗣後與承擔人間之因手續未辦
　　妥致影響已生效之債務承擔契約，本件依上開所述卷附之證據資料可知，廣川公
　　司之負責人即吳貞樺既曾向被上訴人表示系爭債務已由其承擔，而其又係廣川公
　　司之負責人，此即廣川公司及吳貞樺所為債務承擔之要約，乃系爭借款自第三期
　　起即均係以吳貞樺或廣川公司之名義匯入巨額款項，間或偶有以廣川公司之關係
　　企業如廣威建設有限公司名義匯入，而被上訴人復在廣川公司未指定用途及帳號
　　之情況下，即就上開所匯入之款項用以支付上訴人名下應繳納之系爭貸款本息，
　　並在廣川公司嗣後未能如期繳款時，被上訴人亦係向廣川公司催繳款項，系爭借
　　款亦因被上訴人上開實行其因契約所得權利之行為，足認係被上訴人與廣川公司
　　及吳貞樺就該債務承擔之要約已有依意思實現承諾之事實，此時，應認被上訴人
　　與廣川公司及吳貞樺間就系爭借款由廣川公司及吳貞樺承擔乙節，確已有意思表
　　示合致之事實，否則，在上訴人向被上訴人表示其於被上訴人之帳戶遭不明扣款
　　之後，被上訴人何以立即退回原債務人即上訴人上開所遭誤扣之款項，益證系爭
　　借款債務確已移轉於廣川公司及吳貞樺，要已無疑，則被上訴人既已為系爭借款
　　向該第三人請求催討，該債務承擔契約自已對被上訴人發生效力；況「行使權利
　　，履行義務，應依誠實及信用方法」，民法第一百四十八條定有明文，又誠信原
　　則為公平正義之象徵，不僅可廣泛適用於權利之行使與義務之履行，且對於法律
　　之倫理性與當事人間之利益均衡性，具有促進及調節之作用（最高法院九十二年
　　台上字第五五三號裁判要旨參照），依前(二)所述，本件借款本息部分，上訴人僅
　　繳納八十一年二月七日及八十一年三月七日二次，自八十一年四月至八十四年三
　　月止，均係由柯吳玉霞以其一己、廣川公司或其他第三人名義匯入鉅額款項，再
　　由被上訴人按當初廣川公司所買回房屋之貸款人部分去分配扣款；甚而在上訴人
　　對其承辦人員表示異議何以又自其帳戶中扣繳本息後，被上訴人亦隨即將扣款補
　　回，且被上訴人公司之經理陳肯哲對於上訴人就債務人名義變更等問題之詢問，
　　皆以肯定之語氣答覆有關債務人名義變更及本票、借據返還之問題，是由上開種
　　種事證以觀，均足以證明被上訴人就系爭貸款確已同意由第三人承擔，被上訴人
　　亦因其實行依契約所得權利之行為，足認被上訴人與廣川公司及吳貞樺就債務承
　　擔之要約，已有依意思實現承諾之事實。而一般銀行實務，變更債務人，就本件
　　金額係在該分行經理權限（見原審卷二七五頁），是否准許變更，其分行經理自
　　有權限予以准駁，至多一星期即可揭曉，乃被上訴人於向第三人行使債權近二年
　　之後，迨八十四年一月二十六日所填製顧客信用調查表，以承擔人進行徵信發現
　　，其債信不佳故而未予同意云云，並進而猶以上訴人為系爭貸款之債務人而提起
　　本件訴訟，其行使權利顯已違反誠信原則，自非有理由。是證人陳肯哲顯為偏頗
　　之詞，要不足取。
  (五)至於兩造間另案即本院九十年度上字第一六一號清償借款事件，因該案之借款人
　　係上訴人乙○○，而本案則為上訴人丙○○，且本件被上訴人之職員黃素秋曾於
　　上訴人丙○○名下之放款帳戶資料表上記載：「1/26-3/8利息由客戶負擔42天」
　　 「客戶共繳51,182」「2,400,000×9.73%÷360×42=27244客戶應負擔」「0000
 　 0-00000=23938公司退給客戶」 等字樣，其事實與該案情節不同，本院自不受該
    案之拘束，併此敘明。
五、綜上所述，顯見被上訴人已有同意訴外人柯吳玉霞或所屬之廣川公司為債務承擔
    之意思，上訴人丙○○即退脫債務人之地位，上訴人乙○○亦免其保證責任。被
    上訴人再依消費借貸及連帶保證之法律關係，提起本件訴訟，當非有理，應予駁
    回，原審遽以准許，自有未洽，上訴意旨指摘原判決不當，求予廢棄，為有理由
    ，應由本院廢棄，改判駁回被上訴人在第一審之訴及假執行之聲請。至證人陳肯
    哲之證述，錄音帶譯本及柯吳玉霞於八十四年六月九日所發存證信函所載「目前
    前開押品無法辦理債務人變更，據彰化銀行稱係因中央信託局假扣押中，本人正
    積極處理中，可望於近期內解決。俟撤銷假扣押，當即通知台端會同前往銀行辦
    理債務變更，以了結案。」及被上訴人對柯吳玉霞之徵信調查表等均係被上訴人
    已為債務承擔後因手續未辦妥而商議處理方案，但是否已辦完被上訴人內部規定
    之手續亦不影響被上訴人如前節所述之對系爭債務承擔曾為同意之表示。本件事
　　證已臻明確，兩造其餘攻擊、防禦方法，與判決之結果不生影響，自無庸一一論
　　究，併此敘明。
六、據上論結，本件上訴為有理由，依民事訴訟法第四百五十條、第七十八條，判決
    如主文。
中　　　華　　　民　　　國　　九十三　　年　　　六　　　月　　 三十　　 日
~B1民事第一庭審判長法　官　林陳松
~B2　　　　　　　　法　官　李寶堂
~B3　　　　　　　　法　官　鄭金龍
右為正本係照原本作成。
如對本判決上訴，須於收受判決送達後二十日內向本院提出上訴書狀，其未表明上訴
理由者，應於提出上訴後二十日內向本院提出上訴理由書(須按他造人數附具繕本)。
上訴時應提出委任律師為訴訟代理人之委任狀。具有民事訴訟法第四百六十六條之一
第一項但書或第二項之情形為訴訟代理人者，另應附具律師及格證書及釋明委任人與
受任人有該條項所定關係之釋明文書影本。
~B　　　　　　　　書記官　林桂鳳
中　　　華　　　民　　　國　　九十三　　年　　　七　　　月　　　一　　　日
　　　　　　　　　　　　　　　　　　　　　　　　　　　　　　　　　　　　Ｈ
